【裁判字號】    97,消債抗,140
【裁判日期】    971124
【裁判案由】    更生事件
【裁判全文】
臺灣臺北地方法院民事裁定           97年度消債抗字第140號
抗  告  人  甲○○
代  理  人  陳詩經律師
上列抗告人因消費者債務清理事件聲請更生，對於中華民國97年
9 月25日本院97年度消債更字第66號裁定提起抗告，本院裁定如
下：
    主  文
抗告駁回。
抗告程序費用新臺幣壹仟元由抗告人負擔。
    理  由
一、本件抗告意旨略以：
  (一)消費者債務清理條例（下稱消債條例）第151條第5項但書之
    規定「不可歸責事由」，應指不可預期、無法苛責於債務人
    之事由致債務人之固定收入減少或必要支出增加，債務人在
    民國95年12月31日前，透過金融主管機關協商成立之中華民
    國銀行公會會員辦理消費金融案件無擔保債務協商機制與金
    融機構成立之協商，多有迫於現實與銀行之壓力，而答應顯
    然不公平之協商方案，因債務人處於急迫、輕率及無經驗之
    情形下所簽立之協商方案，若債務人事後因無力償還各方借
    款而毀諾者，應視為不可歸責事由。而原裁定僅認抗告人「
    於協商成立後並未發生何情事變更，在清償期間收入或收益
    不如預期」，但對於抗告人之支出情形及協商條件，是否對
    於抗告人顯然不公平．原裁定全未審酌，顯然違法。
  (二)抗告人每個月之收入扣除每個月依協商條件應清償之金額，
    無法維持最低基本生活，且房貸利率調高、履行協商後1 年
    ，開始繳交房貸本金，每個月應付房屋貸款金額約新臺幣（
    下同）25,000元，加上協商清償金額25,117元，在協商當時
    銀行未考量抗告人之收入，強行要求抗告人接受，而上開支
    出已達50,117元，扣除薪資給付後，僅剩餘約8,000 元左右
    ，此金額根本無法支應抗告人及應扶養親屬之生活必要支出
    ，因此抗告人有消債條例第151條第5項但書之規定，不可歸
    責於己致履行顯有重大困難之事由，又抗告人對於原裁定法
    院97年6月12日函令，其業已於97年6月20日陳報，並於同年
    6 月23日送達，並無原裁定法院所指稱未說明之情事等語。
二、按債務人對於金融機構因消費借貸、自用住宅借款、信用卡
    或現金卡契約而負債務，在聲請更生或清算前，應提出債權
    人清冊，以書面向最大債權金融機構請求協商債務清償方案
    ，並表明共同協商之意旨，消債條例第151條第1項定有明文
    。次按債務人與金融機構協商成立者，不得聲請更生或清算
    ，但因不可歸責於己之事由，致履行顯有重大困難者，不在
    此限；本條例施行前，債務人依金融主管機關協調成立之中
    華民國銀行公會會員，辦理消費金融案件無擔保債務協商機
    制與金融機構成立之協商，準用前項之規定，消債條例第15
    1條第5項、第6 項分別定有明文。又聲請更生或清算不合程
    式或不備其他要件者，法院應以裁定駁回之。但其情形可以
    補正者，法院應定期間先命補正，復為消債條例第8 條所明
    定。準此，債務人如於消債條例施行前，已利用金融主管機
    關協調成立之中華民國銀行公會會員辦理消費金融案件無擔
    保債務協商機制，與金融機構成立協商，即須依約清償債務
    ，僅於其後發生情事變更，在清償期間收入或收益不如預期
    ，致該方案履行困難甚或履行不能，且因不可歸責於己之事
    由所致，始能聲請更生或清算，至如認該協商方案履行有其
    他不適當情形，即應再循協商途徑謀求解決，不得逕依消債
    條例聲請更生，蓋該債務清償方案係經債務人行使程序選擇
    權而與債權人締結之債務清理契約，其即應受該契約之拘束
    ，且消債條例更生之規範目的，係在維持債務人基本生活之
    情況下，於債務人之能力範圍內盡力清償債務，非謂債務人
    得任意利用債務清理程序減輕債務。因此，為避免債務人針
    對已成立之協商方案任意毀諾，濫用更生或清算之債務清理
    程序，須債務人於協商成立後因不可歸責於己之事由，致其
    無法履行原定清償方案，始例外得依消債條例聲請更生或清
    算。
三、經查：
  (一)抗告人依中華民國銀行公會會員辦理消費金融案件無擔保債
    務協商機制，與各債權銀行成立協商，約定自95年9 月起，
    分120期，利率6% ，且每月10日以25,117元依各債權銀行債
    權金額比例清償債務，惟僅償還至96年11月止，自96年12月
    起毀諾等情，有協議書及債務人於97年5月23日之陳報狀在
    卷可稽（原審卷第15頁、第53頁）。
  (二)依抗告人提出之個人不動產擔保借款契約書（下稱系爭契約
    書）觀之，其係於94年9 月23日簽立，於簽立時便已就借款
    期間、利息支付方式、還款方式為約定，且其於94年9 月23
    日簽立後，亦未有契據變更之情況（未據抗告人提出任何契
    據變更契約或單據），則抗告人對於其應如何清償本金、利
    息、利率等之還款方式，於95年7 月11日與各債權銀行協商
    簽立協議書時即已知悉，則抗告人對於當時之經濟狀況、家
    庭收支及房屋貸款之還款方式應知之綦詳，理應於協商時評
    估可否履行協商條件，抗告人當時盱衡其經濟狀況，猶簽署
    協商協議書，同意債權銀行之無擔保債務還款計畫，自應考
    量籌措資金來源之規劃，縱因如其所述每月收入扣除協商還
    款金額及房屋貸款後，已不足以負擔其及應扶養親屬之生活
    必要支出，亦屬抗告人於協商時可得預見，核與「不可歸責
    於己之事由致履行顯有重大困難」之要件不符。況由債務人
    提出之95年度綜合所得稅各類所得資料清單、96年度各類所
    得扣繳暨免扣繳憑單所示，債務人於95年度、96年度之所得
    分別為722,090元、703,844元，平均月收入分別為60,174元
    、58,654元，而債務人係約定自95年9月起，分120期，利率
    6%，且每月10日以25,117元依各債權銀行債權金額比例清償
    債務，惟僅償還至96年11月止，則協商成立當時迄債務人毀
    諾時之每月收入並無明顯驟減之情事，何以無力繼續清償協
    商款項？且再依抗告人所提出之財產及收入狀況說明書之記
    載，抗告人於協商成立後至毀諾時止之每月必要支出亦無明
    顯驟增之情事（依財產及收入狀況說明書中四、聲請前2 年
    內必要支出之數額（抗告人於97年4 月25日向本院聲請更生
    ，則聲請前2 年即95年4月25日起至97年4月25日止）每月支
    出固定並無變更），則縱使抗告人事後有履行不便之情形，
    應係與各別債權銀行協商以求適當履行債務，非逕行提起本
    件更生之聲請。此外，抗告人復未舉證證明其於協商成立後
    有何經濟狀況重大變更，或有何不可歸責於抗告人之事由，
    致履行協商顯有重大困難，則其聲請更生自屬無據。
四、綜上所述，抗告人於協商成立後，難認有何不可歸責於己之
    事由，致履行顯有重大困難之情事，其更生之聲請與前開規
    定不相符合。從而，原審裁定駁回抗告人更生之聲請，核無
    違誤，抗告意旨猶執前詞，指摘原裁定不當，求予廢棄另為
    裁定，為無理由，應予駁回。
五、據上論結，本件抗告為無理由，依消費者債務清理條例第15
    條，民事訴訟法第495條之1 第1項、第449條第1項、第95條
    、第78條，裁定如主文。
中    華    民    國    97    年    11    月    24    日
              民事第四庭    審判長法  官  周祖民
                                  法  官  賴武志
                                  法  官  余明賢
上為正本係照原本作成
本裁定不得抗告
中    華    民    國    97    年    11    月    24    日
                               書  記  官  楊勝欽


司法院資訊處製作；財團法人民間司法改革基金會備份。
